臺灣新北地方法院民事判決
110年度訴字第2736號
原        告  錢德惠
訴 訟 代理人  何浩熙  住○○市○○區○○街000巷00弄0○0                          號
被        告  陳紹恩
兼訴訟代理人  陳韻棻
共        同     
訴 訟 代理人  王文範律師
上列當事人間請求返還借款事件，經本院於民國111年8月4日言
詞辯論終結，判決如下：
    主      文
被告陳韻棻應給付原告新臺幣伍拾萬元，及自民國一百零七年十
月五日起至清償日止，按月息百分之一計算之利息。
被告陳韻棻應給付原告新臺幣壹佰肆拾萬元，及自民國一百零七
年九月三十日起至清償日止，按月息百分之一計算之利息。如原
告對被告陳韻棻之財產為強制執行無效果時，由被告陳紹恩給付
之。
原告其餘之訴駁回。
訴訟費用由被告陳韻棻負擔，其中訴訟費用百分之三十六部分如
對其財產強制執行無效果時，由被告陳紹恩負擔。
本判決第一項於原告以新臺幣壹拾陸萬柒仟元為被告陳韻棻供擔
保後，得假執行；如被告陳韻棻以新臺幣伍拾萬元為原告預供擔
保，得免為假執行。
本判決第二項於原告以新臺幣肆拾陸萬柒仟元為被告陳韻棻、陳
紹恩供擔保後，得假執行；如被告陳韻棻、陳紹恩以新臺幣壹佰
肆拾萬元為原告預供擔保，得免為假執行。
原告其餘假執行之聲請駁回。   
    事實及理由
壹、程序方面
    按訴狀送達後，原告不得將原訴變更或追加他訴；但請求之
    基礎事實同一、不甚礙被告之防禦及訴訟之終結者，不在此
    限，民事訴訟法第255條第l項第2、7款之規定自明。查，本
    件原告聲請支付命令而視為起訴時之聲明為：被告陳韻棻應
    給付原告新臺幣（下同）190萬元，及自借款日起月利率百
    分之1計算之利息，上開140萬元部分被告陳紹恩應負保證責
    任等語（見本院110年度司促字第20074號卷〈下稱司促卷〉第
    5頁），嗣更正其聲明為：㈠被告陳韻棻應給付原告50萬元，
    及自民國107年2月5日起至清償日止，按月息百分之1元計算
    之利息，㈡被告陳韻棻應給付原告140萬元，及自107年4月30
    日起至清償日止，按月息百分之1元計算之利息；㈢上開聲明
    ㈡部分，如對被告陳韻棻之財產執行無效果時，由被告陳紹
    恩給付之等語（見司促卷第27頁）。嗣於本院審理時更正聲
    明為：㈠被告陳韻棻應給付原告190萬元，其中50萬元自107
    年2月5日起至清償日止按月息百分之1計算之利息，其餘140
    萬元自107年4月30日起至清償日止按月息百分之1計算之利
    息。㈡上開140萬部分如原告對被告陳韻棻強制執行無效果時
    ，由被告陳紹恩給付之。並追加願供擔保，請准宣告假執行
    等語（見本院卷第143頁）。是原告上開聲明就利息起算日
    之補正及追加供擔保之聲明，係本於同一基礎事實，且不甚
    礙被告之防禦及訴訟之終結者，核與前揭規定相符，自應准
    許。
貳、實體方面
一、原告主張：被告陳韻棻透過原告分別於107年2月5日及107年
    4月30日向訴外人張王美珍借款50萬及140萬元（下稱系爭2
    筆借款），並簽有借據2紙，借據上均有載明願支付月利息
    百分之1之義務，其中借款50萬元部份由原告為保證人，另
    筆140萬元借款部份則由被告陳紹恩為保證人。惟被告陳韻
    棻取得借款後並未按期清償。原告基於道德上義務先行向張
    王美珍代為償還系爭2筆借款，並通知被告陳韻棻，被告陳
    韻棻未有異議或拒絕之意思表示，且於108年2月13日親筆寫
    下張王美珍（誤寫為王張美月）欠款190萬元於借款清單上
    ，承認該筆債務，是本件債權已由張王美珍讓與給原告。為
    此，爰依消費借貸、保證及債權讓與之法律關係提起本件訴
    訟，並聲明：㈠被告陳韻棻應給付原告190萬元，其中50萬元
    自107年2月5日起至清償日止按月息百分之1計算之利息，其
    餘140萬元自107年4月30日起至清償日止按月息百分之1計算
    之利息。㈡上開140萬元部分如原告對被告陳韻棻強制執行無
    效果時，由被告陳紹恩給付之。㈢願供擔保，請准宣告假執
    行。
二、被告則以：
　㈠被告陳韻棻經商資金往來頻繁，且原告所述之系爭2筆借款已
    有時日，被告陳韻棻對原告所稱資金借貸實無記憶，原告自
    應就交付借款之事實負舉證責任。
　㈡就50萬元借款部分：原告迄今未提出借款人交付被告陳韻棻5
    0萬元之證明，原告固提出張王美珍提款50萬元現金及被告
    陳韻棻匯款單筆利息5,000元及利息金額19,000元予張王美
    珍之證明，並稱匯款帳號與張王美珍匯款140萬元至被告陳
    韻棻之帳號相同，欲證明被告陳韻棻有收受50萬元。惟實際
    上，被告陳韻棻簽署系爭2紙借據後，本認為應依約付息，
    惟因被告陳韻棻後續並未收受50萬元借款，即未再付息，自
    難以被告陳韻棻曾依約付息即反推被告陳韻棻曾收受50萬元
    。又原告僅係普通保證人，於被告陳韻棻未受強制執行而無
    果前，原告並無清償之義務，尚未成為法律上之利害關係人
    ，原告自行清償50萬元部分係屬無利害關係之第三人清償，
    與原告所稱債權讓與無涉，故原告請求被告陳韻棻清償50萬
    元為無理由。
　㈢140萬借款部分：原告稱其為道義上逕行清償，然原告清償之
    行為並無法律上之利害關係，亦難認有事實上之利害關係，
    至多僅係其基於自身利益考量而逕自所為之行為，且原告自
    始「非」140萬元債務之履行之利害關係人，然原告在未經
    被告同意下，於108年3月15日自行向張王美珍清償140萬元
    ，亦屬無利害關係之第三人清償，張王美珍對陳韻棻之140
    萬部分之債權即因原告之清償即為消滅，故原告與張王美珍
    於109年6月9日就早已不存在之140萬元所為之債權讓與當屬
    無效，原告應承擔自行清償之結果，故原告請求被告給付14
    0萬元為無理由。
　㈣另被告陳韻棻否認原告提出之借款清單上之簽名為其親簽，
    亦否認其上最末「合計875萬」等字樣為其所載。又被告陳
    韻棻簽署時間為108年2月13日，而該借款清單上方所載「10
    8年2月13日今彙總借款金共585萬」，顯見截至108年2月13
    日止，兩造間之債權債務關係並不包含系爭借款清單最末所
    載「王張美月$190萬」。再者，就上開借款清單上190萬元
    所記載107年4月30日之借款日，與原告提出之系爭借據日期
    完全不符。又系爭借款清單上所載之借款人係「王張美月」
    ，並非原告所主張之借款人「張王美珍」，是上開借款清單
    之真實性仍有疑義等語資為抗辯，聲明：原告之訴駁回。
三、法院之判斷：
  ㈠按「當事人主張有利於己之事實者，就其事實有舉證之責任
    」，民事訴訟法第277條前段雖有明文。惟按「應證之事實
    雖無直接證據足資證明，但可應用經驗法則，依已明瞭之間
    接事實，推定其真偽。是以證明應證事實之證據資料，並不
    以可直接單獨證明之直接證據為限，凡先綜合其他情狀，證
    明某事實，再由某事實為推理的證明應證事實，而該間接事
    實與應證事實之間，依經驗法則及論理法則已足推認其有因
    果關係存在者，自非以直接證明應證事實為必要」，最高法
    院101年度台上字第1246號裁判意旨參照。次按「稱消費借
    貸者，謂當事人一方移轉金錢或其他代替物之所有權於他方
    ，而約定他方以種類、品質、數量相同之物返還之契約」、
    「當事人之一方對他方負金錢或其他代替物之給付義務而約
    定以之作為消費借貸之標的者，亦成立消費借貸」、「借用
    人應於約定期限內，返還與借用物種類、品質、數量相同之
    物，未定返還期限者，借用人得隨時返還，貸與人亦得定一
    個月以上之相當期限，催告返還」，民法第474條第1、2項
    及第478條分別定有明文。
  ㈡原告主張：被告陳韻棻於107年2月5日、107年4月30日向張王
    美珍分別借款50萬元、140萬元，50萬元部份由原告為保證
    人，140萬元部分由被告陳韻棻之子即被告陳紹恩為保證人
    ，並均約定依月息百分之1計算利息，借款期限為2年，惟被
    告並未依約給付利息，屆期亦未清償借款；嗣張王美珍於10
    9年6月9日將系爭2筆借款讓與原告，原告於110年6月4日通
    知被告上開債權讓與等情，業據原告提出借據2紙、債權讓
    與同意書、存證信函及國內快捷/掛號/包裹查詢等件佐卷可
    考（見本院卷第47至57頁），而張王美珍確有於上開借款日
    所載之107年2月5日提領現金50萬元，並於第2筆借款日107
    年4月30日匯款140萬元予被告陳韻棻等情，有張王美珍之台
    北富邦銀行帳戶各類存款歷史對帳單及匯款委託書存卷可考
    （見本院卷第131、127頁），此亦為被告所不爭執，佐以被
    告陳韻棻尚有於上開50萬元借款日之同日匯款8,500元、107
    年3月5日匯款5,000元、107年5月5日匯款19,000元、107年6
    月5日匯款19,000元、107年7月5日匯款19,000元、107年8月
    5日匯款19,000元、107年9月5日匯款5,000元等情，有上開
    張王美珍之台北富邦銀行帳戶各類存款歷史對帳單附卷可稽
    （見本院卷第131、133頁），而被告就前揭匯款之事實亦不
    爭執，觀諸上開匯款金額就5,000元部分核與被告陳韻棻所
    書借據之利息係以月息百分之1計算，即50萬元部分每月利
    息為5,000元（計算式：50萬元×月息1%＝5,000元）、140萬
    元部分每月利息為14,000元（計算式：140萬元×月息1%＝14,
    000元），系爭2筆借款合計190萬元（計算式：50萬元＋140
    萬元＝190萬元），每月利息合計為19,000元（計算式：5,00
    0元＋14,000元＝19,000元）相符，自足認張王美珍確有於107
    年2月5日、107年4月30日分別借款交付50萬元、140萬元予
    被告陳韻棻，並由被告陳紹恩就前開140萬元借款部分為保
    證人，而被告迄今尚未清償，張王美珍並於109年6月9日將
    系爭2筆借款讓與原告，並經原告通知被告之事實之事實為
    真正。被告空言辯稱：原告並未舉證交付借款之事實等語，
    核與上開事證內容不符，惟衡諸常情，苟被告陳韻棻未收受
    張王美珍借款之交付，何以多次給付借款利息予張王美珍？
    益徵被告所辯，顯非事實，殊無可採。
  ㈢被告固辯稱：原告就系爭2筆借款之清償，並未得被告同意，
    而原告並非該2筆借款之利害關係人，且原告既已清償系爭2
    筆借款，該2筆借款歸於消滅，所為債權讓與不生效力等語
    。惟按債權之讓與，非經讓與人或受讓人通知債務人，對於
    債務人不生效力。但法律另有規定者，不在此限，民法第29
    7條定有明文。查，本件原告係主張貸與人即原債權人張王
    美珍就系爭2筆借款合計190萬元全數讓與原告，並已通知被
    告等情，有原告提出之債權讓與同意書、存證信函及國內快
    捷/掛號/包裹查詢等件佐卷可考（見本院卷第51至57頁），
    而系爭2筆借款依借據所載，並無不得讓與之特別約定，且
    衡其性質為消費借貸及普通保證之法律關係，亦無不得讓與
    之法律規定，則原告主張張王美珍已將系爭2筆借款讓與原
    告，自屬有據。至被告辯稱原告並不具有法律上利害關係，
    未經被告同意代為清償，對被告不生效力，且系爭2筆借款
    因清償已消滅，無從讓與原告等語，惟本件原告係主張債權
    讓與，其債權讓與取得之對價即係代為清償系爭借款190萬
    元予張王美珍，是原告乃係有償受讓張王美珍就系爭2筆借
    款之債權人地位，並非依民法第312條規定承受債權人之地
    位，自無被告所稱非利害關係人之清償對被告不生效力之情
    ，況系爭2筆借款債權係經原告給付對價而自張王美珍處受
    讓取得該2筆債權，自無被告所辯：債權經清償而消滅之情
    ，是被告上開所辯，無可採信。
  ㈣再就借款利息部分，原告主張被告陳韻棻就系爭2筆借款約定
    利息依月息百分之1計算，且被告陳韻棻曾於107年2月5日匯
    款8,500元、107年3月5日匯款5,000元、107年5月5日匯款19
    ,000元、107年6月5日匯款19,000元、107年7月5日匯款19,0
    00元、107年8月5日匯款19,000元、107年9月5日匯款5,000
    元等情（詳見前開三之㈡所述），可知被告陳韻棻就系爭50
    萬元借款部分，已陸續給付107年2至9月份之利息，就系爭1
    40萬元借款部分，則有給付107年5至8月份之利息，雖上開
    匯款錄並無107年4月份之5,000元利息，惟原告並未證明原
    告未給付該月份利息，自足認被告陳韻棻應有連續依約按期
    給付50萬元借款之每月利息至107年9月份，是被告陳韻棻就
    系爭50萬元借款部分係自107年10月5日起、就系爭140萬元
    借款部分則係自107年9月30日起，未給付每月借款利息，則
    原告請求被告陳韻芬就本金50萬部分自107年10月5日起、本
    金140萬元部分自107年9月30日起，均至清償日止，按月息
    百分之1計算之利息，自屬有據，逾此範圍所為利息請求，
    則無理由。
  ㈤又按稱保證者，謂當事人約定，一方於他方之債務人不履行
    債務時，由其代負履行責任之契約；數人負同一債務，明示
    對於債權人各負全部給付之責任者，為連帶債務。無前項之
    明示時，連帶債務之成立，以法律有規定者為限，民法第73
    9條、第272條分別定有明文。又普通保證，保證人於債權人
    未就主債務人之財產強制執行而無效果前，對於債權人得拒
    絕清償，即學說上所謂檢索抗辯權，其性質為一種延期之抗
    辯。本件被告陳紹恩就系爭140萬元借款部分，為一般保證
    人，此有該紙借據可佐（見本院卷第47頁），是原告請求就
    該筆借款140萬元部分，如原告對被告陳韻棻之財產為強制
    執行無效果時，由被告陳紹恩給付之，洵屬有據，亦應准許
    。
四、從而，本件原告依債權讓與及消費借貸、保證之法律關係，
    請求被告陳韻棻應給付原告50萬元，及自107年10月5日起至
    清償日止，按月息百分之1計算之利息；並請求被告陳韻棻
    應給付原告140萬元，及自107年9月30日起至清償日止，按
    月息百分之1計算之利息，此部分140萬元本息部分，如原告
    對被告陳韻棻之財產為強制執行無效果時，由被告陳紹恩給
    付之，為有理由，應予准許。逾此部分請求為無理由，不應
    准許。又原告陳明願供擔保，聲請宣告假執行，就原告勝訴
    部分，核無不合，爰酌定相當之擔保金額准許，併依職權酌
    定相當之擔保金額宣告免為假執行；至原告敗訴部分，其假
    執行之聲請，因訴之駁回而失所附麗，應予駁回。
五、本件事證已臻明確，兩造其餘主張及攻擊防禦方法，核與判
    決結果不生影響，爰不一一論述，附此敘明。
六、據上論結，本件原告之訴為一部有理由，一部無理由，依民
    事訴訟法第79條、第390條第2項、第392條，判決如主文。
中　　華　　民　　國　　111 　年　　9 　　月　　13　　日
                  民事第五庭  法　官　鄧雅心
以上正本係照原本作成。
如對本判決上訴，須於判決送達後20日內向本院提出上訴狀。如
委任律師提起上訴者，應一併繳納上訴審裁判費。
中　　華　　民　　國　　111 　年　　9 　　月　　14　　日
                              書記官　賴峻權